【裁判字號】    97,訴,2198
【裁判日期】    981030
【裁判案由】    拆屋還地 等
【裁判全文】
臺灣高雄地方法院民事判決              97年度訴字第2198號
原      告  林迦物產股份有限公司
法定代理人
即  清算人  甲○○
訴訟代理人  陳景裕律師
            鄭美玲律師
被      告  乙○○
            戊○○
            丁○○
上一人  之
訴訟代理人  壬○○
被      告  庚○○
上一人  之
訴訟代理人  己○○
被      告  辛○○
            丙○○○
上列六人之
共      同
訴訟代理人  任進福律師
上列當事人間拆屋還地等事件，經本院於民國98年10月20日言詞
辯論終結，判決如下：
    主      文
被告乙○○應將坐落於高雄市○○區○○段第八五九地號土地上
如附圖編號A1所示，面積五五點五九平方公尺之建物，即門牌號
碼高雄市旗津區○○○路六０七巷十八號之房屋一棟拆除，將所
占用之土地交還原告，並給付原告新台幣伍萬參仟參佰肆拾元，
及自民國九十七年九月六日起至清償日止按年息百分之五計算之
利息，暨自民國九十七年八月一日起至返還上開土地之日止，按
月給付原告新台幣捌佰捌拾玖元。
被告戊○○應將坐落於高雄市○○區○○段第八五九地號土地上
如附圖編號A2所示，面積五五點三０平方公尺之建物，即門牌號
碼高雄市旗津區○○○路六０七巷十八之一號房屋一棟拆除，將
所占用之土地交還原告，並給付原告新台幣伍萬參仟壹佰元，及
自民國九十七年九月五日起至清償日止，按年息百分之五計算之
利息，暨自民國九十七年八月一日起至返還上開土地之日止，按
月給付原告新台幣捌佰捌拾伍元。
被告丁○○應將坐落於高雄市○○區○○段第八五九地號土地上
如附圖編號A3所示，面積三三點八六平方公尺之建物，即門牌號
碼高雄市旗津區○○○路六０七巷二十號房屋一棟及如附圖編號
A7所示，面積四點七七平方公尺之地上物拆除，將所占用之土地
交還原告，並給付原告新台幣參萬柒仟零捌拾元，及自民國九十
七年九月六日起至清償日止，按年息百分之五計算之利息，暨自
民國九十七年八月一日起至返還上開土地之日止，按月給付原告
新台幣陸佰壹拾捌元。
被告庚○○應將坐落於高雄市○○區○○段第八五九地號土地上
如附圖編號A4所示，面積三０點六七平方公尺之建物，即門牌號
碼高雄市旗津區○○○路六０七巷二二號房屋一棟拆除，將所占
用之土地交還原告，並給付原告新台幣貳萬玖仟肆佰陸拾元，及
自民國九十七年九月五日起至清償日止，按年息百分之五計算之
利息，暨自民國九十七年八月一日起至返還上開土地之日止，按
月給付原告新台幣肆佰玖拾壹元。
被告辛○○應將坐落於高雄市○○區○○段第八五九地號土地上
如附圖編號A5所示，面積三二點一六平方公尺之建物，即門牌號
碼高雄市旗津區○○○路六０七巷二四號房屋一棟拆除，將所占
用之土地交還原告，並給付原告新台幣參萬零玖佰元，及自民國
九十七年九月十九日起至清償日止，按年息百分之五計算之利息
，暨自民國九十七年八月一日起至返還上開土地之日止，按月給
付原告新台幣伍佰壹拾伍元。
被告丙○○○應將坐落於高雄市○○區○○段第八五九地號土地
上如附圖編號A6所示，面積三一點八四平方公尺之建物，即門牌
號碼高雄市旗津區○○○路六０七巷二四之一號房屋一棟拆除，
將所占用之土地交還原告，並給付原告新台幣參萬零伍佰肆拾元
，及自民國九十七年十月十五日起至清償日止，按年息百分之五
計算之利息，暨自民國九十七年八月一日起至返還上開土地之日
止，按月給付原告新台幣伍佰零玖元。
原告其餘之訴駁回。
訴訟費用由被告乙○○負擔百分之十八、被告戊○○負擔百分之
十八、被告丁○○負擔百分之十三、被告庚○○負擔百分之十、
被告辛○○負擔百分之十、被告丙○○○負擔百分之十，餘由原
告負擔。
本判決第一項於原告提出新台幣玖萬元為被告乙○○供擔保後，
得假執行。被告乙○○如提出新台幣貳拾陸萬陸仟捌佰零陸元為
原告供擔保，得免為假執行。
本判決第二項於原告提出新台幣玖萬元為被告戊○○供擔保後，
得假執行。被告戊○○如提出新台幣貳拾陸萬伍仟肆佰伍拾貳元
為原告供擔保，得免為假執行。
本判決第三項於原告提出新台幣柒萬元為被告丁○○供擔保後，
得假執行。被告丁○○如提出新台幣拾捌萬伍仟肆佰壹拾玖元為
原告供擔保，得免為假執行。
本判決第四項於原告提出新台幣伍萬元為被告庚○○供擔保後，
得假執行。被告庚○○如提出新台幣拾肆萬柒仟貳佰參拾參元為
原告供擔保，得免為假執行。
本判決第五項於原告提出新台幣陸萬元為被告辛○○供擔保後，
得假執行。被告辛○○如提出新台幣拾伍萬肆仟參佰玖拾肆元為
原告供擔保，得免為假執行。
本判決第六項於原告提出新台幣陸萬元為被告丙○○○供擔保後
，得假執行。被告丙○○○如提出新台幣拾伍萬貳仟捌佰零陸元
為原告供擔保，得免為假執行。
原告其餘假執行之聲請駁回。
    事實及理由
一、按訴狀送達後，原告不得將原訴變更或追加他訴。但不甚礙
    被告之防禦及訴訟之終結者，不在此限。原告起訴請求被告
    乙○○、戊○○、丁○○、庚○○、辛○○將其占用高雄市
    旗津區○○段第859 地號土地（下稱系爭土地）興建如附圖
    編號A1至A5及A7所示之房屋及地上物拆除，將所占用之土地
    返還原告，並返還相當於租金之不當得利（見本院卷第4 頁
    ），嗣經本院現場勘驗，得悉系爭土地上如附圖編號A6所示
    之房屋係由丙○○○起造（見本院卷第39頁背面），而追加
    丙○○○為被告，訴請其拆屋還地，並返還相當於租金之不
    當得利（見本院卷第50頁），核其所為訴之追加不甚礙被告
    之防禦及訴訟之終結，揆諸前揭規定，係屬有據。
二、原告主張：其為系爭土地之所有權人，詎被告自民國50年起
    ，未經其同意，即擅自在系爭土地如附圖編號A1至A7所示位
    置興建房屋及地上物，無權占用系爭土地，為此爰依民法第
    767 條規定，請求被告拆除前開房屋、地上物，返還所占用
    之土地，並依民法第179 條規定，請求被告給付自92年8 月
    起至97年7 月止，按申報地價年息10% 計算，相當於租金之
    不當得利，暨自97年8 月1 日起至返還土地之日止，按月給
    付相當於租金之不當得利等語。並聲明：
  (一)被告乙○○應將坐落於系爭土地如附圖編號A1所示，面積55
    .59 平方公尺之建物，即門牌號碼高雄市旗津區○○○路60
    7 巷18號房屋（下稱18號房屋）1 棟拆除，將上開占用土地
    交還原告，並給付原告新台幣（下同）106,733 元，及自起
    訴狀繕本送達翌日起至清償日止按年息5%計算之利息，暨自
    97年8 月1 日起至返還占用土地之日止，按月給付原告1,77
    9 元。
  (二)被告戊○○應將坐落於系爭土地如附圖編號A2所示，面積55
    .30 平方公尺之建物，即門牌號碼高雄市旗津區○○○路60
    7 巷18之1 號房屋（下稱18之1 號房屋）1 棟拆除，將上開
    占用土地交還原告，並給付原告106,176 元，及自起訴狀繕
    本送達翌日起至清償日止，按年息5%計算之利息，暨自97年
    8 月1 日起至返還占用土地之日止，按月給付原告1,770 元
    。
  (三)被告丁○○應將坐落於系爭土地如附圖編號A3所示，面積33
    .86 平方公尺之建物，即門牌號碼高雄市旗津區○○○路60
    7 巷20號房屋（下稱20號房屋）1 棟及編號A7面積4.77平方
    公尺之地上物拆除，將上開占用土地交還原告，並給付原告
    74,1 70 元，及自起訴狀繕本送達翌日起至清償日止，按年
    息5%計算之利息，暨自97年8 月1 日起至返還占用土地之日
    止，按月給付原告981 元。
  (四)被告庚○○應將坐落於系爭土地如附圖編號A4所示，面積30
    .67 平方公尺之建物，即門牌號碼高雄市旗津區○○○路60
    7 巷22號房屋（下稱22號房屋）1 棟拆除，將上開占用土地
    交還原告，並給付原告58,886元，及自起訴狀繕本送達翌日
    起至清償日止，按年息5%計算之利息，暨自97年8 月1 日起
    至返還占用土地之日止，按月給付原告981 元。
  (五)被告辛○○應將坐落於系爭土地如附圖編號A5所示，面積32
    .16 平方公尺之建物，即門牌號碼高雄市旗津區○○○路60
    7 巷24號房屋（下稱24號房屋）1 棟拆除，將上開占用土地
    交還原告，並給付原告61,747元，及自起訴狀繕本送達翌日
    起至清償日止，按年息5%計算之利息，暨自97年8 月1 日起
    至返還占用土地之日止，按月給付原告1,029 元。
  (六)被告丙○○○應將坐落於系爭土地如附圖編號A6所示，面積
    31.84 平方公尺之建物，即門牌號碼高雄市旗津區○○○路
    607 巷24之1 號房屋（下稱24之1 號房屋）1 棟拆除，將上
    開占用土地交還原告，並給付原告61,133元，及自起訴狀繕
    本送達翌日起至清償日止，按年息5%計算之利息，暨自97年
    8 月1 日起至返還占用土地之日止，按月給付原告1,019 元
    。
  (七)訴之聲明第(一)至(六)均願供擔保，請准宣告假執行。
三、被告則以：系爭土地固為原告所有，惟原告曾同意由訴外人
    即海軍工廠之人員占有使用系爭土地起造房屋，並向其收取
    租金，嗣彼等將起造之房屋分別出售予被告，被告繼受海軍
    工廠人員之權利，得在系爭土地建屋居住使用。又原告明知
    被告占用系爭土地居住使用，並任由被告占有使用系爭土地
    達40年以上，亦未阻止被告在高雄市政府徵收部分土地興築
    道路後改建房屋居住，而有默示同意被告無償使用系爭土地
    上建屋居住之情事存在，被告自非無權占有。縱認被告因占
    用系爭土地而獲有相當於租金之利益，亦應參酌被告占用之
    土地位置均在巷道內，依其地理環境位置、交通狀況、工商
    發展及其他一切情狀，按土地申報地價年息2%計算相當於租
    金之利益，始為合理等語置辯。並聲明：(一)原告之訴及假執
    行之聲請均駁回。(二)如受不利判決，願供擔保請准免為假執
    行。
四、本件不爭執事項如下：
  (一)系爭土地為原告所有。
  (二)被告乙○○就18號房屋、戊○○就18之1 號房屋、丁○○就
    20號房屋、庚○○就22號房屋、辛○○就24號房屋、丙○○○就24之1 號房屋均有事實上處分權。
  (三)乙○○占有使用如附圖編號A1所示土地，面積55.59 平方公
    尺。
  (四)戊○○占有使用如附圖編號A2所示土地，面積55.30 平方公
    尺。
  (五)丁○○占有使用如附圖編號A3、A7所示土地，面積分別為33
    .86 平方公尺、4.77平方公尺，合計38.63 平方公尺。
  (六)庚○○占有使用如附圖編號A4所示土地，面積30.67 平方公
    尺。
  (七)辛○○占有使用如附圖編號A5所示土地，面積32.16 平方公
    尺。
  (八)丙○○○占有使用如附圖編號A6所示土地，面積31.84 平方
    公尺。
  (九)系爭土地自89年7 月迄今之申報地價均為每平方公尺3,840
    元。
五、本件爭點為：(一)被告有無占有使用系爭土地之合法權源？若
    否，則原告依民法第767 條規定，請求被告拆屋還地，有無
    理由？(二)原告依民法第179 條規定，請求被告給付相當於租
    金之不當得利，有無理由？若有，數額若干？茲分述如下：
  (一)被告有無占有使用系爭土地之合法權源？若否，則原告依民
    法第767 條規定，請求被告拆屋還地，有無理由？
  1.系爭土地為原告所有之事實，為兩造所不爭執，被告辯稱：
    其繼受原告與海軍工廠人員間之租賃契約關係，為系爭土地
    之有權占有人乙節，原告否認之，被告復未舉證以實其說，
    自難認原告與海軍工廠人員就系爭土地如附圖編號A1至A7所
    示面積、位置有何租賃關係存在。又丙○○○雖提出讓渡證
    書1 紙，以證24之1 號房屋乃訴外人即其公公呂世於60年間
    向訴外人袁法楷以86,600元之代價購入，辯稱其就24之1 號
    房屋坐落之基地係有權占有云云，惟由上開讓渡證書已載明
    ：「基地公有不在讓渡範圍」（見本院卷第151 頁）等語可
    知，袁法楷讓與呂世之標的不含24之1 號房屋之基地，呂世
    自不因購入房屋而取得使用如附圖編號A6所示土地之合法使
    用權源。丙○○○前開辯解亦非可採。
  2.被告另辯稱：原告於高雄市政府徵收部分系爭土地開闢巷道
    後，未阻止其於現址改建房屋居住，已有默示同意將系爭土
    地如附圖編號A1至A7所示位置、面積無償供被告建屋居住之
    意思云云（見本院卷第178 頁）。惟原告否認之。經查，原
    告於42年12月間已經解散，未再營業，遲至93年12月29日始
    經本院93年度司字第99號（下稱93司字99號）裁定選派甲○○律師為原告之清算人，有93司字99號裁定在卷可按（見本
    院卷第16頁）。又高雄市政府於進行旗津00-00-00000 道路
    工程時固曾以78年度公共設施保留地特別預算辦理徵收系爭
    土地，惟並未就地上物一併徵收，上開工程用地徵收補償款
    亦因原告逾期未具領，經高雄市政府工務局養護工程處於78
    年7 月8 日辦理提存，有高雄市政府98年6 月1 日高市府工
    養字第0980029333號函附提存清冊為憑（見本院卷第183 至
    192 頁），再據被告陳報：其改建房屋之時點在88年9 月間
    ，上開改建並未申請執照，改建後之房屋亦未辦理保存登記
    （見本院卷第16 4頁）等情以觀，可知原告無論在系爭土地
    遭高雄市政府辦理徵收時，或被告改建房屋時，均處於解散
    狀態，且無清算人足以代表原告行使權利，原告自無從就被
    告之占地改建行為作何明示或默示之意思表示。被告辯稱原
    告已默示同意彼等無償使用系爭土地建屋居住云云，難予採
    信。
  3.按所有人對於無權占有或侵奪其所有物者，得請求返還之。
    對於妨害其所有權者，得請求除去之。有妨害其所有權之虞
    者，得請求防止之。民法第767 條定有明文。被告無權占有
    系爭土地興築房屋居住使用乙節，業經本院審認如前，而乙○○占有使用如附圖編號A1所示土地、戊○○占有使用如附
    圖編號A2所示土地、丁○○占有使用如附圖編號A3、A7所示
    土地、庚○○占有使用如附圖編號A4所示土地、辛○○占有
    使用如附圖編號A5所示土地、丙○○○占有使用如附圖編號
    A6所示土地之事實，亦經本院現場勘驗無訛，且為兩造所不
    爭執，並有高雄市政府地政處鹽埕地政事務所97年10月14日
    高市鹽二字第0970008231號函附複丈成果圖可稽（見本院卷
    第60頁），故原告依民法第767 條規定，請求被告拆除所占
    用土地上之房屋及地上物，並返還所占用之土地，係有理由
    ，應予准許。
  (二)原告依民法第179 條規定，請求被告給付相當於租金之不當
    得利，有無理由？若有，數額若干？
  1.按無權占有他人土地，可能獲得相當於租金之利益，為社會
    通常之觀念。又依不當得利之法則請求返還不當得利者，以
    無法律上之原因而受利益，致他人受有損害為要件，故其請
    求返還之範圍，固應以對方所受之利益為度，非以請求人所
    受損害若干為準（參照最高法院61年台上字第1695號判例要
    旨），惟其數額，除以申報地價為基礎外，尚須斟酌基地之
    位置、工商業繁榮之程度及占用人利用土地之經濟價值及所
    受利益等項，並與鄰地租金相比較，以為決定，並非必達申
    報地價年息10%之最高額。
  2.被告無權占用系爭土地，未曾支付任何使用對價予原告，被
    告自受有相當於租金之利益，原告因而受有相當於租金之損
    害，原告依民法第179 條規定，請求被告返還相當於租金之
    不當得利，自屬有據。經查，系爭土地之申報地價為每平方
    公尺3,840 元，為兩造所不爭執，本院審酌：被告自承分別
    占用如附圖編號A1至A7所示土地達40年以上（見本院卷第81
    頁），又被告興築之房屋位在中洲三路607 巷內，巷道面寬
    10米，其中除22號房屋1 樓經庚○○借予訴外人即其女兒許
    雅惠經營乾洗店維生，24之1 號房屋則由丙○○○出租予友
    人居住使用外，其餘均供居住使用，附近有旗津國小及國立
    高雄海洋科技大學旗津校區○○○○路上有商店林立等情，
    業經本院勘驗在卷，並有高雄市門牌查詢相對位置圖、現場
    照片46幀可憑（見本院卷第39頁、第36頁、第43至49頁、第
    52至58頁），且為兩造所不爭執，足認被告所占用如附圖編
    號A1至A7所示土地雖非緊臨中洲三路，亦非處中心商業區，
    然其占用之土地可經巷道直達中洲三路，附近生活機能便利
    ，商業活絡，被告所受相當於租金之不當得利以申報地價年
    息5%計算為適當。茲就被告分別占用附圖所示編號A1至A7所
    示土地所獲相當於每月租金之不當得利，暨起訴前5 年即自
    92年8月起至97年7 月止之不當得利總額分述如下：
  (1)乙○○占用如附圖編號A1所示土地，面積55.59 平方公尺，
    其每月所獲相當於租金之不當得利金額為889 元（3,840 ×
    55.59 ×5%÷12=889，元以下四捨五入），相當於每年獲有
    租金利益10,668元（889 ×12=10,668） ，其自92年8 月起
    迄97年7 月止所獲相當於租金之不當得利金額為53,340元（
    10,668×5=53,340）。
  (2)戊○○占用如附圖編號A2所示土地，面積55.30 平方公尺，
    其每月所獲相當於租金之不當得利金額為885 元（3,840 ×
    5 5.30×5%÷12=885，元以下四捨五入），相當於每年獲有
    租金利益10,620元（885 ×12=10,620） ，其自92年8 月起
    迄97年7 月止所獲相當於租金之不當得利金額為53,100元（
    10,620×5=53,100）。
  (3)丁○○占用如附圖編號A3、A7所示土地，面積各為33.86 平
    方公尺、4.77平方公尺，其每月所獲相當於租金之不當得利
    金額為618 元（3,840 ×[33.86+4.77]×5%÷12=618，元以
    下四捨五入），相當於每年獲有租金利益7,416 元（618 ×
    12=7,416），其自92年8 月起迄97年7 月止所獲相當於租金
    之不當得利金額為37,080元（7,416 ×5=37,080）。
  (4)庚○○占用如附圖編號A4所示土地，面積30.67 平方公尺，
    其每月所獲相當於租金之不當得利金額為491 元（3,840 ×
    30.67 ×5%÷12=491，元以下四捨五入），相當於每年獲有
    租金利益5,892 元（491 ×12=5,892），其自92年8 月起迄
    97年7 月止所獲相當於租金之不當得利金額為29,460元（5,
    892 ×5=29,460）。
  (5)辛○○占用如附圖編號A5所示土地，面積32.16 平方公尺，
    其每月所獲相當於租金之不當得利金額為515 元（3,840 ×
    32.16 ×5%÷12=515，元以下四捨五入），相當於每年獲有
    租金利益6,180 元（515 ×12=6,180），其自92年8 月起迄
    97年7 月止所獲相當於租金之不當得利金額為30,900元（6,
    180 ×5=30,900）。
  (6)丙○○○占用如附圖編號A6所示土地，面積31.84 平方公尺
    ，其每月所獲相當於租金之不當得利金額為509 元（3,840
    ×31.84 ×5%÷12=509，元以下四捨五入），相當於每年獲
    有租金利益6,108 元（509 ×12=6,108），其自92年8 月起
    迄97年7 月止所獲相當於租金之不當得利金額為30,540元（
    6,108×5=30,540）。
六、綜上所述，原告依民法第767 條規定，請求被告拆除如訴之
    聲明(一)至(六)所示各該編號土地上之房屋，並返還占用土地，
    及依民法第179 條規定請求被告給付如本判決事實理由欄五
    (二)2.(1)至(6)所示各該相當於租金之不當得利數額，係有理由
    ，應予准許；惟其不當得利請求逾前揭數額範圍者，係屬無
    據，應予駁回。
七、兩造均陳明願供擔保，請准宣告假執行、免為假執行，核無
    不合，爰各酌定相當擔保金額准許之。至於原告其餘之訴遭
    駁回部分，其假執行之聲請因失所附麗，應併駁回之。
據上論結，原告之訴為一部有理由、一部無理由，依民事訴訟法
第79條、第85條第1 項、第390 條第2 項、第392 條第2 項，判
決如主文。
中    華    民    國    98    年    10    月    30    日
                  民事第五庭  法  官  賴文姍
正本係照原本作成。
如不服本判決，應於送達後20日內，向本院提出上訴狀並表明上
訴理由，如於本判決宣示後送達前提起上訴者，應於判決送達後
10日內補提上訴理由書（須附繕本）。
中    華    民    國    98    年    10    月    30    日
                              書記官  林秀珍


司法院資訊處製作；財團法人民間司法改革基金會備份。
